【裁判字號】    99,重訴,345
【裁判日期】    990929
【裁判案由】    債務人異議之訴
【裁判全文】
臺灣臺中地方法院民事判決  99年度重訴字第345號
原      告  甲○○
訴訟代理人  李慶松律師
複代理人    黃文皇律師
被      告  臺南縣永康市農會
法定代理人  乙○○
訴訟代理人  丙○○
上列當事人間債務人異議之訴事件，經本院於民國99年9月6日言
詞辯論終結，判決如下：
    主      文
臺灣臺南地方法院99年度司執湘字第35056號返還借款強制執行
事件，被告對原告之強制執行程序（含本院99年度司執助申字第
942號、第1250號兩造間返還借款強制執行事件）應予撤銷。
訴訟費用新台幣壹拾萬捌仟捌佰元由被告負擔。
    事實及理由
甲、程序方面：
    按強制執行法第14條第1項前段規定：「執行名義成立後，
    如有消滅或妨礙債權人請求之事由發生，債務人得於強制執
    行程序終結前，向執行法院對債權人提起異議之訴。」；又
    按「來呈所述甲法院函囑乙法院執行，則乙法院即為執行法
    院，如向乙法院提起異議之訴，自應受理」，司法院19年院
    字第218號解釋明揭此旨，是以囑託執行法院亦屬強制執行
    法第14條之執行法院。查本件被告雖係向台灣台南地方法院
    （以下簡稱台南地院）聲請強制執行，而該法院就本件原告
    部分係囑託本院執行，揆諸首開說明意旨，本院自有管轄權
    ，被告對此亦未爭執，故本院有管轄權，合先敘明。
乙、實體方面：
壹、兩造主張：
一、原告主張：
  (一)訴外人洪信宗於民國（下同）83年6月1日邀同訴外人即原告
    亡父洪再興為連帶保證人向被告借款新台幣（下同）1,100
    萬元（以下簡稱系爭債務），嗣後洪信宗因無力清償，自87
    年6月起即未按時清償上開債務，被告遂聲請台南地院強制
    執行洪信宗之不動產，業經該法院以91年度執字第15828號
    案件受理，嗣拍賣後不足額部分，則請求洪再興履行連帶保
    證債務，惟洪再興業於88年4月21日死亡，被告遂聲請台南
    地院另對原告為強制執行，並經該院以99年度司執湘字第
    35056號案受理，且由台南地院囑託鈞院以99年度司執助申
    字第942號、1250號強制執行原告之固有財產。
  (二)按強制執行法第14條第1項規定之債務人異議之訴，須主張
    執行名義成立後，有消滅或妨礙債權人之事由發生，始得為
    之。所謂消滅債權人請求之事由，係指足以使執行名義之請
    求權及執行力消滅之原因事實，如清償、提存、抵銷、免除
    、混同、債權之讓與、債務之承擔、解除條件之成就、和解
    契約之成立，或類此之情形，始足當之。至所謂妨礙債權人
    請求事由，則係依執行名義所為之給付，罹於不能行使之障
    礙而言，總而言之，乃指債務人請求確定執行名義上實體請
    求權與債權人現在之實體上權利狀態不符，以判決排除執行
    名義之執行力為目的之訴訟。經查民法於98年6月10日將繼
    承法則修正為全面法定限定繼承，即採概括繼承但負有限責
    任之立法例，此觀民法第1148條規定：「繼承人自繼承開始
    時，除本法另有規定外，承受被繼承人財產上之一切權利、
    義務。但權利、義務專屬於被繼承人本身者，不在此限。」
    ；「繼承人對於被繼承人之債務，以因繼承所得遺產為限，
    負清償責任。」即可明瞭。且對已發生之繼承事件則採「溯
    及既往」原則，此觀民法繼承編施行法第1條之3第2項：「
    繼承在民法繼承編中華民國98年5月22日修正施行前開始，
    繼承人對於繼承開始以前已發生代負履行責任之保證契約債
    務，由其繼續履行債務顯失公平者，以所得遺產為限，負清
    償責任。」之規定亦可知。
  (三)原告係被繼承人洪再興之女，於66年11月13日結婚後即遷出
    被繼承人戶籍，未與被繼承人有同居共財之情形，對於被繼
    承人之債務無從知悉。而被告所據以強制執行之債權係發生
    於83年6月間，與原告結婚之日已相距17年，且借款人為洪
    信宗（主債務人），所借得款項均悉數撥入洪信宗之帳戶供
    其使用，原告未受有利益。又本件被繼承人洪再興於繼承開
    始時雖遺有遺產，惟房屋部分已由被告強制執行受償，而土
    地部分也由永康市公所代管（登記原因為徵收），此由99年
    7月2日財政部臺灣南區國稅局新化稽徵所財產歸屬資料清單
    及全國贈與資料清單可知，是原告並未自被繼承人處繼承或
    受贈任何財產，本件若由原告繼續履行系爭債務，即顯失公
    平，依據民法物權編施行法第1條之3第2項、第4項規定，被
    告對原告之固有財產執行，應認為係執行名義成立後消滅債
    權人請求事由，原告爰依強制執行法第14條第1項規定提起
    本件訴訟。並聲明：如主文所示。
二、原告對於被告抗辯之陳述略以：本件依法審酌原告知悉被繼
    承人債務之時間，應係債務成立當時，而非事後核發支付命
    令時，所以被告主張核發前揭支付命令時，原告知悉系爭債
    務存在，顯有所誤解。
三、被告則略以：關於原告主張其並未繼承洪再興遺產部分，被
    告不爭執，被告亦無證據可證原告有繼承洪再興遺產之事實
    。惟被告係於93年10月25日合法取得對繼承人即本件原告之
    支付命令裁定暨確定證明，當時原告並無異議，茲原告再主
    張：伊對於被繼承人洪再興之系爭債務無從知悉一情，有違
    事實等語置辯，並聲明：原告之訴駁回。
貳、本院經兩造為爭點整理，其結果如下，其中不爭執事項並經
    本院採為本判決之基礎：
一、不爭執事項：
  (一)本件被告係向台南地院聲請強制執行（99年度司執湘字第35
    056號），該法院就本件原告部分囑託本院（99年度司執助
    字第942、1250號）執行，原告提起本件債務人異議之訴，
    本院有管轄權。
  (二)系爭債務係訴外人洪信宗於83年6月1日邀同訴外人即原告之
    父洪再興(嗣於88年4月21日死亡)為連帶保證人，向被告借
    款1,100萬元，上開款項均撥入洪信宗之帳戶內。
  (三)系爭債務因洪信宗無力清償，自87年6日起即未再按時清償
    ，被告遂聲請台南地院強制執行（91年度執字第15828號）
    拍賣洪信宗等人之不動產，不足額部分請求原告之父洪再興
    履行連帶保證債務。
  (四)被告曾對原告等人聲請台南地院核發支付命令（93年度促字
    第33449號），原告部分因未於法定期間內異議而告確定。
  (五)原告係被繼承人洪再興之女，於66年11月13日結婚後即遷出
    被繼承人之戶籍地，有原告提出之除戶謄本可證。
  (六)被繼承人洪再興於死亡時，遺有遺產，惟業經被告執行受償
    ，有原告提出之財政部台灣省南區國稅財產歸屬資料清單(
    原證6）、全國贈與資料清單（原證7）可證。
  (七)本院99年度司執助字第942、1250號強制執行事件案卷資料
    。
二、爭執事項：
    原告主張系爭債務依民法繼承編施行法第1條之3第2、4項，
    由原告繼續履行有顯失公平之情形，故依強制執行法第14條
    提起債務人異議之訴，是否有理?
參、法院之判斷：
一、原告主張：訴外人洪信宗於83年6月1日邀同訴外人即原告亡
    父洪再興為連帶保證人向被告借款1,100萬元之系爭債務，
    嗣後洪信宗因無力清償，自87年6月起即未按時清償上開債
    務，被告遂聲請台南地院強制執行訴外人之不動產，業經該
    院以91年度執字第15828號案件受理，嗣拍賣後不足額部分
    ，則請求洪再興履行連帶保證債務，惟洪再興業於88年4月2
    1日死亡，被告遂聲請台南地院另對原告為強制執行，並經
    該院以99年司執湘字第35056號案受理，且由台南地院囑託
    鈞院以99年司執助申字第942號、第1250號強制執行原告之
    固有財產等情，業據原告提出本院99年度司執助申字第1250
    號函影本、催告書影本、台南地院91年度執字第15828號分
    配表影本等為證，並經本院調取本院99年度司執助字第942
    、1250號強制執行事件案卷資料，核閱無誤，復為被告所不
    爭，自堪信為真實。
二、按強制執行法第14條第1項規定之債務人異議之訴，須主張
    執行名義成立後，有消滅或妨礙債權人之事由發生，始得為
    之。所謂消滅債權人請求之事由，係指足以使執行名義之請
    求權及執行力消滅之原因事實，如清償、提存、抵銷、免除
    、混同、債權之讓與、債務之承擔、解除條件之成就、和解
    契約之成立，或類此之情形，始足當之。至所謂妨礙債權人
    請求事由，則係依執行名義所為之給付，罹於不能行使之障
    礙而言，總而言之，乃指債務人請求確定執行名義上實體請
    求權與債權人現在之實體上權利狀態不符，以判決排除執行
    名義之執行力為目的之訴訟。又按於98年6月10日公布之民
    法繼承編施行法第1條之3第2項規定：繼承在民法繼承編98
    年5月22日修正施行前開始，繼承人對於繼承開始以前已發
    生代負履行責任之保證契約債務，由其繼續履行債務顯失公
    平者，以所得遺產為限，負清償責任。經查：本件原告之被
    繼承人洪再興早在繼承開始以前之87年間即有代負履行責任
    之保證契約債務，原告雖為洪再興之繼承人之一，惟洪再興
    之債務為代負履行責任之保證契約債務，係因擔任訴外人洪
    信宗之借款連帶保證人而產生，已見前述。又原告主張：伊
    於66年11月13日結婚後即遷出被繼承人戶籍，未與被繼承人
    有同居共財之情形，且原告並未自被繼承人處繼承或受贈任
    何財產，又被繼承人於繼承開始時雖遺有遺產，惟房屋部分
    已由被告強制執行受償，而土地部分也由永康市公所代管（
    登記原因為徵收），況借款人為洪信宗（主債務人），所借
    得款項均悉數撥入洪信宗之帳戶供其使用，原告未受有利益
    等情，有其提出之戶籍謄本影本、財產歸屬資料清單、全國
    贈與清單、土地登記謄本等為證，此復為被告所不爭，原告
    此部分之主張亦足採信。本件原告既於66年間結婚後即遷出
    被繼承人戶籍，未與被繼承人有同居共財之情形，且原告並
    未自被繼承人處繼承或受贈任何財產，被告所據以強制執行
    之債權係發生於83年6月間，與原告結婚之日已相距17年，
    且借款人為洪信宗（主債務人），所借得款項均悉數撥入洪
    信宗之帳戶供其使用，原告未受有利益，故本件若由原告繼
    續履行系爭債務，即顯失公平，依據民法物權編施行法第1
    條之3第2項規定，應認原告僅就其繼承洪再興之遺產為限，
    負清償責任。又被繼承人洪再興並無遺產，則原告自不負以
    其自身之財產及所得清償系爭保證債務之義務，此應可認係
    因法律修正之結果，致使系爭執行名義於成立後，原告有消
    滅債權人即被告請求之事由發生。本件原告依強制執行法第
    14條第1項之規定，提起本件債務人異議之訴，即屬有據。
三、綜上所述，原告主張依民法繼承編施行法第1條之3第2項規
    定，其得以所得被繼承人洪再興之遺產，負清償責任等情既
    為可採，此應可認係因法律修正之結果，致使系爭執行名義
    於成立後，原告有消滅債權人即被告請求之事由發生，原告
    依強制執行法第14條第1項之規定，提起本件債務人異議之
    訴，請求就台南地方法院99年司執湘字第35056號返還借款
    強制執行事件，被告對原告之強制執行程序應予撤銷（鈞院
    99年司執助申字第942號暨第1250號兩造間返還借款強制執
    行事件），為有理由，應予准許。
四、本件訴訟費用確定為108,800元（即第一審裁判費），應由
    敗訴之被告負擔，本院併依職權宣告之。
肆、訴訟費用之負擔：民事訴訟法第78條。
中    華    民    國    99    年    9     月    29    日
                  民事第四庭    法  官  張國華
正本係照原本作成。
如對本判決上訴，須於判決送達後20日內向本院提出上訴狀。如
委任律師提起上訴者，應一併繳納上訴審裁判費。
中    華    民    國    99    年    9     月    29    日
                                書記官  王麗麗

司法院資訊處製作；財團法人民間司法改革基金會備份。
